臺灣雲林地方法院刑事判決　　　　　　　100年度訴字第107號
公　訴　人　臺灣雲林地方法院檢察署檢察官
被　　　告　廖森永
選任辯護人　鐘為盛律師
上列被告因偽造有價證券等案件，經檢察官提起公訴（99年度調
偵字第334號、第413號），本院判決如下：
    主  文
廖森永意圖供行使之用，而偽造有價證券，處有期徒刑壹年捌月
。緩刑貳年。未扣案之票號CW0000000號支票關於發票日
期欄偽造之「99年03月10日」、發票金額欄偽造之「貳拾捌萬柒
仟元正」均沒收之。
    事  實
一、緣廖森永與許煌能為朋友關係，許煌能於民國99年01月29日
    某時許，交付付款金融機構為合作金庫商業銀行斗六分行、
    發票人欄蓋有「許煌能」印文1 枚、發票日期及票面金額均
    為空白之支票號碼CW0000000 號支票1 紙（下稱系爭支票，
    未扣案）予廖森永，央請廖森永代為轉交予保險業務員鄭慧
    華，作為繳交保險費之用。詎廖森永因需款孔急，竟基於意
    圖為自己不法所有、意圖供行使之用而偽造有價證券之犯意
    ，於99年02月02日中午某時許，在其當時所開設位在雲林縣
    斗六市○○路374 號之水電行內，未經許煌能之同意或授權
    ，擅自在系爭支票上「發票日期」欄位偽填「99年03月10日
    」及「發票金額」欄位填寫新臺幣（下同）「貳拾捌萬柒仟
    元正」，而擅自偽造完成系爭支票之法定發票行為，將系爭
    支票侵占入己挪作他用，旋於同日稍後，廖森永持偽造之系
    爭支票，與不知情之友人張文祥（業經檢察官另為不起訴處
    分）一同前往張文祥友人蔡婉薰位在南投縣竹山鎮○○里○
    ○路1 巷6 號之住處，利用不知情之張文祥出面向蔡婉薰借
    錢，並透過張文祥將偽造之系爭支票交付蔡婉薰，用以擔保
    借款債務而行使之，致蔡婉薰不疑有他，陷於錯誤，將扣除
    利息後之28萬元交付張文祥，廖森永因而取得28萬元。嗣蔡
    婉薰持系爭支票至臺灣中小企業銀行竹山分行提示，因系爭
    支票業經許煌能掛失止付，遂遭退票不獲兌現，蔡婉薰始知
    悉受騙，乃對張文祥提出詐欺告訴，始循線查悉上情。
二、案經許煌能訴由南投縣政府警察局竹山分局報告及蔡婉薰訴
    由臺灣雲林地方法院檢察署檢察官偵查起訴。
    理  由
壹、程序部分：
一、按被告以外之人於審判外之言詞或書面陳述，除法律有規定
    者外，不得為證據；被告以外之人於偵訊中向檢察官所為之
    陳述，除顯有不可信之情況者外，得為證據，刑事訴訟法第
    159 條第1 項、第159 條之1 第2 項分別定有明文。本案證
    人即告訴人許煌能、蔡婉薰、證人鄭慧華、張文祥於檢察官
    偵查時以證人身分所為之證述，係經檢察官告以具結之義務
    及偽證之處罰後，所為之證述，有該等證人結文附卷可稽，
    被告及辯護人均未提及檢察官在訊問時有不法取供之情形，
    亦未釋明上開證人之證述有何顯不可信之情況，在無證據顯
    示有顯不可信之情況，且採納該等證據並無礙被告於程序上
    之彈劾詰問權利，依前開說明，自有證據能力。
二、次按被告以外之人於審判外之陳述，雖不符刑事訴訟法第15
    9 條之1 至之4 之規定，而經當事人於審判程序同意作為證
    據，法院審酌該言詞陳述或書面陳述作成時之情況，認為適
    當者，亦得為證據；當事人、代理人或辯護人於法院調查證
    據時，知有同法第159 條第1 項不得為證據之情形，而未於
    言詞辯論終結前聲明異議者，視為有前項之同意，同法第15
    9 條之5 定有明文。本件就檢察官所舉及本院採為認定犯罪
    事實依據之具傳聞性質之各項供述或書面，業經被告及其辯
    護人、檢察官於本院行準備及審理程序時表明同意列為證據
    或未聲明異議（見本院100 年度訴字第107 號卷《下稱本院
    卷》第26頁背面、第38頁正面至第41頁背面），本院審酌該
    等證據之取得過程並無瑕疵，與本件待證事實間復具有相當
    之關聯性，以之為本件證據尚無不當，自得採為證據。
三、另系爭支票，係被告涉犯偽造有價證券罪而無權製作、使用
    之文件，並非被告以外之人所為陳述，核與刑事訴訟法第15
    9 條第1 項之要件不符，其影本與原本內容相同，僅需依物
    證程序檢驗即可。前揭證據既無違法取得之情形，且經本院
    依刑事訴訟法之規定踐行調查證據程序，自應具有證據能力
    （最高法院98年度台上字第7301號判決同此見解）。
貳、實體部分：
一、認定犯罪事實所憑之證據及理由：
  (一)上開犯罪事實，業據被告廖森永坦承不諱（見本院卷第27頁
    正面至第28頁正面、第38頁正面），核與證人即告訴人許煌
    能在警詢、檢察事務官詢問及偵訊時具結指證被告未經其允
    許於系爭支票上偽填發票日期及金額之犯罪情節相符（見南
    投縣政府警察局竹山分局投竹警偵字第0990006938號卷《下
    稱警卷》第2 頁；臺灣雲林地方法院檢察署【下稱雲林地檢
    署】99年度調偵字第334 號卷《下稱99調偵334 號卷》第7
    頁；雲林地檢署99年度偵緝字第174 號卷《下稱99偵緝174
    號卷》第33頁；雲林地檢署99年度偵字第3361號卷《下稱99
    偵3361號卷》第16頁至第17頁），復有證人即告訴人蔡婉薰
    於警詢、檢察事務官詢問及偵訊時具結指證張文祥持系爭支
    票向伊借錢之經過明確（見警卷第5 頁至第6 頁；99調偵33
    4 號卷第8 頁；99偵3361號卷第17頁至第18頁；雲林地檢署
    99年度他字第307 號卷《下稱99他307 號卷》第22頁），並
    經證人張文祥於偵訊時證述係被告持系爭支票要伊幫他向告
    訴人蔡婉薰借錢之經過屬實（見99偵3361號卷第16頁至第17
    頁），且有證人鄭慧華於偵訊時之證述、該偽造之系爭支票
    影本、系爭支票之掛失止付票據提示人資料查報表、遺失票
    據申報書、票據掛失止付通知書及臺灣票據交換所雲林縣分
    所00000000號退票理由單影本各1 紙在卷可稽（見99調偵33
    4 號卷第23頁；警卷第21頁至第26頁），足認被告自白與事
    實相符，堪予採信。本案事證已臻明確，被告犯行至堪認定
    。
  (二)至於公訴意旨雖指被告係向證人即告訴人蔡婉薰借貸「28萬
    7 千元」，然查證人蔡婉薰於99年04月12日檢察事務官詢問
    時證述：張文祥有給伊現金金額約6 、7 千元當作利息等語
    （見99他307 號卷第22頁）；證人張文祥於99年07月08日檢
    察事務官詢問時亦供稱雖向證人蔡婉薰借28萬7 千元，但實
    際拿的錢，有扣掉利息等情（見雲林地檢署99年度偵緝字第
    174 號卷第9 頁）；被告於本院審理時係供稱：伊實際拿到
    28萬元左右，與系爭支票差的7 千元，伊有跟他（指張文祥
    ）說貼他幫伊借的這個部分等語（見本院卷第43頁正面），
    是依罪疑唯輕原則，應認被告自告訴人蔡婉薰處實際取得之
    借款為現金28萬元。
二、論罪科刑部分：
  (一)核被告所為，分別係犯刑法第335 條第1 項之侵占罪、第20
    1 條第1 項偽造有價證券罪及第339 條第1 項之詐欺取財罪
    。被告偽造系爭支票而復持以行使，其行使偽造有價證券之
    低度行為，為偽造有價證券之高度行為所吸收，不另論罪（
    最高法院31年上字第88號判例參照）。另公訴意旨固認被告
    不另論詐欺罪（見本院卷第5 頁背面），惟按以偽造之有價
    證券供作擔保或作為新債清償而借款，則其借款行為，為行
    使有價證券以外之另一行為，其間有方法結果關係，應論以
    詐欺罪之牽連犯者。如行使該偽造之有價證券，係供擔保或
    作為新債清償而借款，則其借款之行為，已屬行使偽造有價
    證券行為外之另一行為，始應再論以詐欺取財罪（最高法院
    90年度台上字第5416號、89年度台上字第280 號、88年度台
    上字第4136號判決參照）。查本件被告係行使偽造之系爭支
    票，向告訴人蔡婉薰借款，顯係以偽造之系爭支票供作擔保
    ，約定於借款債務屆期不履行時，可就供作擔保之支票取償
    ，其偽造有價證券之行使並非直接用以取得票面金額之對價
    ，尚須論以詐欺取財罪，是公訴意旨，容有未洽，委無足取
    。
  (二)按犯罪之時地，在自然意義上非完全一致，然二者仍有部分
    合致，且犯罪目的單一，依一般社會通念，認應評價為一罪
    方符合刑罰公平原則，如予數罪併罰，反有過度評價之疑，
    與人民法律感情亦未契合；是於牽連犯廢除後，適度擴張一
    行為概念，認此情形為一行為觸犯數罪名之想像競合犯，方
    屬適當（最高法院97年度台上字第4467號、99年度台上字第
    6741號判決意旨參照）。查被告將告訴人許煌能所交付之系
    爭支票，偽填發票日期及金額，偽造系爭支票而侵占入己後
    ，透過張文祥持偽造之系爭支票向告訴人蔡婉薰用以擔保借
    款而行使，致告訴人蔡婉薰因而陷於錯誤同意借款，被告上
    述侵占系爭支票、偽造系爭支票及持偽造之系爭支票行使而
    為詐欺等舉動，在自然意義上非完全一致，然仍有部分合致
    ，犯罪目的相同，依一般社會通念，認應評價為一罪方符合
    刑罰公平原則，如予數罪併罰，反有過度處罰之疑，與人民
    法律感情亦未契合，是揆諸上開說明，此情形，在刑法評價
    上，應視為一行為予以評價，屬一行為同時觸犯侵占、偽造
    有價證券、詐欺3 罪之想像競合犯，應依刑法第55條之規定
    ，從一較重之偽造有價證券罪處斷。至公訴意旨認犯意各別
    ，應分論併罰（見本院卷第5 頁背面），尚有未洽，併予敘
    明。
  (三)又被告利用不知情之張文祥持偽造之系爭支票向告訴人蔡婉
    薰遂行其詐欺及行使偽造有價證券犯行，為間接正犯。
  (四)按犯罪之情狀顯可憫恕，認科以最低度刑仍嫌過重者，得酌
    量減輕其刑，刑法第59條定有明文。考其立法理由：科刑時
    原即應依刑法第57條規定審酌一切情狀，尤應注意該條各款
    所列事項，以為量刑標準，本條所謂「犯罪之情狀可憫恕」
    ，自係指裁判者審酌第57條各款所列事項以及其他一切與犯
    罪有關之情狀之結果，認其犯罪足堪憫恕者而言，即必於審
    酌一切之犯罪情狀，在客觀上顯然足以引起一般同情，認為
    縱予宣告法定最低刑度猶嫌過重者，始有其適用（最高法院
    38年台上字第16號、45年台上字第1165 號 、51年台上字第
    899 號判例意旨參照) 。查被告係因急需用錢，一時未經深
    思熟慮，方在告訴人許煌能所交付之系爭支票上，偽填發票
    日期及金額，其犯罪之動機尚屬單純，其目的僅係為加強其
    向告訴人蔡婉薰借錢之擔保，並無使其所偽造之有價證券廣
    為流通之意，且偽造之支票張數僅1 紙，票面金額亦非龐大
    ，所為與一般智慧或財產犯罪之宵小者，為滿足個人私慾，
    大量偽造有價證券以之販賣或詐欺之情形，自屬有間，被告
    所為之犯行對金融交易秩序之危害，與其他大量偽造有價證
    券致嚴重擾亂金融秩序之犯罪情節迥異，再者被告已與告訴
    人蔡婉薰達成和解，有南投縣竹山鎮調解委員會調解書1 份
    在卷可佐（見雲林地檢署98年度調偵字第410 號卷第2 頁至
    第3 頁），告訴人蔡婉薰、許煌能亦當庭表明宥恕之意（見
    本院卷第28頁背面），而刑法第201 條第1 項之偽造有價證
    券罪，法定最輕本刑為3 年以上有期徒刑，依被告前揭犯罪
    情狀觀之，若科以法定最輕本刑即3 年有期徒刑，仍屬情輕
    法重，且難謂符合罪刑相當性及比例原則，是揆諸其所為上
    開犯行，客觀上足以引起一般人普遍之同情，顯有可值憫恕
    之處，爰依刑法第59條之規定，減輕其刑。
  (五)爰審酌被告未曾受有期徒刑以上刑之宣告，此有臺灣高等法
    院被告前案紀錄表在卷可參，其未經告訴人許煌能同意或授
    權，擅自偽造系爭支票向告訴人蔡婉薰借款，恐有致告訴人
    許煌能遭持票人追索票面金額之虞，亦使告訴人蔡婉薰允為
    借款，同受有損害，惟念及被告偽造之支票僅1 紙，且該偽
    造之系爭支票在交付告訴人蔡婉薰後，並未流通，對於交易
    秩序之影響尚屬有限，兼衡與告訴人蔡婉薰已達成和解，告
    訴人蔡婉薰、許煌能均表示宥恕之意，暨其犯後坦承犯行，
    深感悔悟，犯後態度良好，自陳家中尚有中風之父親、2 個
    小孩、從事水電工之生活狀況、高職畢業之智識程度、犯罪
    動機係一時無法週轉等一切情狀，量處如主文所示之刑，以
    示懲儆。
  (六)末查，被告前未曾受有期徒刑以上刑之宣告，有臺灣高等法
    院被告前案紀錄表1 份在卷可參，其因一時失慮而觸犯法令
    ，犯後已坦承犯行，深具悔意，且已取得告訴人蔡婉薰、許
    煌能之諒解，告訴人蔡婉薰、許煌能於本院審理時均表示希
    望可對被告為緩刑之諭知等語（見本院卷第28頁背面），本
    院認其經此教訓後，應能知所警惕而無再犯之虞，且被告每
    月需依和解內容償還5 千元予告訴人蔡婉薰，倘宣付執行所
    宣告之刑，對於告訴人蔡婉薰獲得賠償毫無俾益，此亦非告
    訴人蔡婉薰所樂見，且被告尚有父親、2 名小孩，需賴被告
    在外工作打拼以負擔其等之生活費，本院綜合前情，認上開
    對被告宣告之刑以暫不執行為當，爰依刑法第74條第1 項第
    1 款之規定，宣告緩刑2 年，以啟自新。
  (七)按票據之偽造或票據上簽名之偽造，不影響於真正簽名之效
    力，票據法第15條定有明文。查系爭支票，其上僅「發票日
    期」欄位之「99年03月10日」及「發票金額」欄位之「貳拾
    捌萬柒仟元正」係偽造，然系爭支票上發票人欄之「許煌能
    」印文部分為真正，揆諸上開規定，告訴人許煌能為發票人
    部分，仍屬有效之票據，自不得就偽造之系爭支票全部沒收
    ，應依刑法第205 條規定，僅宣告偽造發票日期及金額部分
    沒收之，即僅就系爭支票正面偽造之「99年03月10日」及「
    貳拾捌萬柒仟元正」沒收之（最高法院84年台上字第1550號
    判例、95年度台上字第2781號、98年度台上字第3049號判決
    參照）。
據上論斷，應依刑事訴訟法第299 條第1 項前段，刑法第201 條
第1 項、第335 條第1 項、第339 條第1 項、第55條、第59條、
第205 條、第74條第1 項第1 款，刑法施行法第1 條之1 第1 項
、第2 項前段，判決如主文。
本案經檢察官魏偕到庭執行職務
中    華    民    國   100    年    4     月    28    日
            刑事第六庭  審判長法  官  廖國勝
                              法  官  陳美利
                              法  官  陳佩怡
以上正本證明與原本無異。
如不服本判決應於收受判決後10日內向本院提出上訴書狀，並應
敘述具體理由；其未敘述上訴理由者，應於上訴期間屆滿後20日
內向本院補提理由書（均須按他造當事人之人數附繕本）。「切
勿逕送上級法院」。
                              書記官  林佳慧
中    華    民    國   100    年    4     月    28    日
附錄本案論罪科刑條文全文：
中華民國刑法第201條：
意圖供行使之用，而偽造、變造公債票，公司股票或其他有價證
券者，處3年以上10年以下有期徒刑，得併3千元以下罰金。
行使偽造、變造之公債票、公司股票或其他有價證券或意圖供行
使之用收集或交付於人者，處1 年以上7 年以下有期徒刑，得併
科3千元以下罰金。
中華民國刑法第335 條：
意圖為自己或第三人不法之所有，而侵占自己持有他人之物者，
處五年以下有期徒刑、拘役或科或併科一千元以下罰金。
前項之未遂犯罰之。
中華民國刑法第339 條：
意圖為自己或第三人不法之所有，以詐術使人將本人或第三人之
物交付者，處五年以下有期徒刑、拘役或科或併科一千元以下罰
金。
以前項方法得財產上不法之利益或使第三人得之者，亦同。
前二項之未遂犯罰之。